【裁判字號】    89,成簡,24
【裁判日期】    900416
【裁判案由】    
【裁判全文】
臺灣臺東地方法院成功簡易庭民事簡易判決          八十九年度成簡字第二四號
    原      告  丙○○
    訴訟代理人  丁○○
    被      告  乙○○
    訴訟代理人  甲○○
右當事人間請求交還土地事件，本院判決如左：
    主    文
被告應將坐落台東縣東河鄉○○段第一二九五地號土地上如附圖所示綠色部分之地上
物拆除，將土地返還原告。
訴訟費用由被告負擔。
本判決於原告以新台幣肆仟元為被告預供擔保後，得假執行。
    事實及理由
一、原告之聲明：除供擔保金額外，如主文所示。
二、事實摘要：原告起訴主張其為坐落台東縣東河鄉○○段第一二九五地號（重測前
    為都蘭段第八六七之三地號）土地（下稱系爭土地）之所有權人，被告無正當權
    源，占有系爭土地如附圖所示綠色部分興建水泥牆、水泥路面及加裝大門，爰依
    民法第七百六十七條所有返還請求權之法律關係，訴請判決如聲明所示。被告則
    以：系爭土地與相鄰之被告所有坐落台東縣東河鄉○○段第一二九六地號土地（
    重測前為都蘭段第八六七之四地號）間於民國七十四年間經兩造到場指界而辦理
    地籍圖重測，嗣因公告期滿無人異議而確定並登記完竣，原告竟於經過十餘年後
    ，主張界址有誤而向行政機關提起訴願，經台東縣政府決定：「依土地測量局之
    參照舊地籍圖（八十六年十月二十四日協助指界成果）辦理地籍圖重測」，被告
    認權益受損而向鈞院起訴請求確認經界，七十四年間之重測，雙方既均到場指界
    一致，應不因台東縣政府撤銷重測結果而有變異，不應再為施測，故被告無侵占
    原告土地等語，資為抗辯。
三、法院之判斷：
（一）原告主張其為系爭土地所有權人之事實，業據其提出土地所有權狀、土地登記
      簿謄本（均為影本）各一份為證，並為被告所不爭執，自堪信為真實。又原告
      主張被告占有系爭土地如附圖所示綠色部分鋪設水泥地、並興建圍牆、鐵門之
      事實，業經本院會同台東縣成功地政事務所測量人員現場鑑測屬實，製作勘驗
      筆錄，並有該所繪製之土地複丈成果圖（即附圖）附卷可稽，又上開書證之真
      正，並為被告所不爭執，自堪信其主張為真實。
（二）按所有人對於無權占有或侵奪其所有物者，得請求返還之。對於妨害其所有權
      者，得請求除去之，民法第七百六十七條前段定有明文。查被告占用系爭土地
      如附圖所示綠色部分，既未經原告同意，亦無任何法律上占有之權源，即屬無
      權占有。被告雖辯稱兩造之土地相鄰，界線為如附圖所示綠色部分之虛線，故
      被告並未占有原告土地等語。惟查，系爭土地與被告所有之同段第一二九六地
      號土地相鄰，前於七十三、七十四年間因土地重測，經兩造到場指界並測量後
      ，界線為如附圖所示綠色部分之虛線以延之一直線；嗣原告以界址有誤聲請更
      正，經台東縣成功地政事務所駁回其聲請，原告據以向台東縣政府提起訴願，
      經台東縣政府決定撤銷成功地政事務所之駁回處分，並撤銷七十四年間之重測
      結果，而於八十四年間補辦地籍圖重測，惟因兩造指界不一致，台東縣政府將
      調處結果：「依土地測量局之參照舊地籍圖（八十六年十月二十四日協助指界
      成果）辦理地籍圖重測。」通知兩造，被告不服此調處結果，而於八十七年八
      月二十九日向本院提起確認所有權之訴，經本院成功簡易庭以八十七年度成簡
      字第二十八號判決被告敗訴，被告提起上訴，又經本院合議庭裁定駁回上訴，
      被告再對此駁回上訴之裁定抗告，復經最高法院以訴訟標的價額未逾新台幣一
      百萬元，屬不得抗告之事件而應由本院自為駁回裁定為由，將卷宗檢還本院（
      本院將另為駁回之裁定），是被告所受之敗訴判決，已告確定之事實，業經本
      院調本院八十七年度成簡字第二十八號、八十八年度簡上字第一九號卷宗核閱
      屬實。細譯本院八十七年度成簡字第二十八號判決中就(1)七十四年重測前之地
      籍圖，兩造之相鄰土地界線為ㄣ字形，重測後卻為一直線(2)現場地形走勢與七
      十四年重測前舊地籍圖相符，業經勘驗明確(3)八十七年第二次重測係依據土地
      測量局參考舊地籍圖及現場週遭可靠界址點，以數值法檢測並分析面積之成果
      而定，並非以舊地籍圖為唯一依據，結果應較為真實(4)兩造間土地以已滅失之
      田埂為界，此為兩造所不爭執，而田埂之所在，經現場開挖判斷與八十七年第
      二次重測之界線相符等理由，均為詳細之認定後，駁回被告確認土地所有權（
      經核即如附圖所示綠色部分土地）為己所有之請求，本院自應受該確定判決既
      判力之拘束，而不能為相反之認定，亦即應認定如附圖所示綠色部分土地為原
      告所有。而被告占有如附圖所示綠色部分土地，既不能舉證證明有何正當占用
      之權源，自屬無權占有。
（三）末查，台東縣政府前開八十四年七月之八四府訴字第七八一八五號訴願決定書
      決定將成功地政事務所駁回原告重測申請之處分撤銷而命原處分機關另為適法
      處分及嗣後成功地政事務所決定重新辦理地籍圖重測之處分，均為行政機關所
      為之行政處分及行政爭訟程序所為之決定，對其合法與否，尚非本院於本件民
      事訴訟程序所得判斷，是被告辯稱：台東縣政府前開訴願決定及重新辦理地籍
      圖重測之行為俱不合法等語，即非可採。
（四）從而，原告依民法第七百六十七條所有物返還請求權之法律關係，請求被告將
      無權占有如附圖所示綠色部分土地上之地上物拆除，將土地返還原告，為有理
      由，應予准許。
（五）本件事證已臻明確，兩造其餘攻擊防禦方法及舉證，核於判決之基礎及結果無
      影響，無庸一一論列，附此敘明。
（六）本件原告陳明願供擔保以代釋明，聲請宣告假執行，經核無不合，爰酌定相當
      之擔保金額准許之。
（七）依民事訴訟法第七十八條、第三百九十條第二項，判決如主文。
中      華      民      國    九十      年      四      月     十六     日
                                        臺灣臺東地方法院成功簡易庭
~B法      官  張震武
右為正本係照原本作成
如對本判決上訴須於判決送達後廿日內向本院提出上訴狀
中      華      民      國    九十      年      四      月     十六     日
~B法院書記官  徐宗賢


司法院資訊處製作；財團法人民間司法改革基金會備份。
